【裁判字號】    97,台上,2943
【裁判日期】    970626
【裁判案由】    妨害自由
【裁判全文】
最高法院刑事判決            九十七年度台上字第二九四三號
上  訴  人  甲 ○ ○
                      之1號2樓
            乙○○○
上列上訴人等因妨害自由案件，不服台灣高等法院中華民國九十
四年七月二十六日第二審更審判決〔九十四年度上更(一)字第二五
六號，起訴案號：台灣台北地方法院檢察署九十年度偵字第四八
一二號〕，提起上訴，本院判決如下：
    主  文
原判決撤銷，發回台灣高等法院。
    理  由
本件原判決認定上訴人甲○○與其母即上訴人乙○○○於民國八
十九年十月十八日晚上七時許，在台北市○○○路○段二五一巷
六弄六之一號二樓住處，與甲○○之夫傅孟斌商談復合之事，卻
演變成要否離婚之糾紛，因傅孟斌不願離婚而起爭執，旋於同晚
九時許，傅孟斌趁隙開啟該住處大門欲離開之際，甲○○與乙○
○○由後欲抓住傅孟斌，三人遂一同跌落在該棟大樓一、二樓樓
梯間，傅孟斌因之趴在地上，甲○○與乙○○○二人共同基於剝
奪傅孟斌行動自由之犯意聯絡，由甲○○以跨坐於其背上，乙○
○○以按住其雙腳之方式，將其壓在地上，使之動彈不得，而共
同剝奪其行動自由。傅孟斌因受阻而無法離去，不得已再度進入
上開住處商談，乙○○○於其進入屋內後，猶承上開剝奪其行動
自由之犯意，將屋內門鎖反鎖，稱除非傅孟斌簽字離婚，否則不
准其離去等語，而接續剝奪其行動自由。迄至翌日凌晨一時許，
因傅孟斌打電話予其父，其父表示要報警處理，上訴人二人始讓
傅孟斌離去等情。因而將第一審諭知上訴人等均無罪之判決撤銷
，改判論處上訴人二人共同以非法方法剝奪人之行動自由罪刑。
固非無見。
惟查：(一)、刑法第三百零二條第一項之罪，以私行拘禁或其他非
法方法剝奪人之行動自由為成立要件，如相對人之行為或不行為
之自主性並未喪失，尚與所謂剝奪行動自由之情形不同，不能論
以該罪。告訴人傅孟斌於第一審審理時證稱：「我把鐵門打開，
被告二人及黃忠吉一起衝過來抓住我，『我還是往前』，就從樓
梯滾到一、二樓之間的平台，被告二人和我一起滾下來。」、「
我滾下來的時候臉朝下趴在地上，甲○○騎在我的肩膀上、乙○
○○抓著我的手臂。」、「她在我尚未爬起時，騎在我的肩膀。
」、「她跨坐在我的頸部。」、「（問：你為何不把他們二人推
開？）我不想推，我不想再動。」（第一審卷第三十五至三十六
頁）。所供如果無訛，當上訴人二人與黃忠吉一起衝過去抓住傅
孟斌時，傅孟斌還是往前，且甲○○騎在傅孟斌的肩膀時，傅孟
斌自己不想推，不想再動。傅孟斌之行為或不行為自主性有無喪
失？不無疑義。此與上訴人二人是否成立刑法第三百零二條第一
項之妨害自由罪有關，自有詳加調查釐清明白之必要。原審就此
未詳加根究調查明白，遽行判決，尚嫌調查未盡。(二)、刑法之共
同正犯，雖應就全部犯罪結果負其責任，但科刑時，仍應審酌刑
法第五十七條各款情狀，分別情節，為量刑輕重之標準，非必科
以同一之刑。原判決論上訴人甲○○、乙○○○共同犯刑法第三
百零二條第一項之妨害自由罪，然上訴人二人僅就上開在樓梯間
對傅孟斌剝奪行動自由有共同正犯關係，然原判決另認定乙○○
○尚接續將傅孟斌反鎖在屋內而剝奪其行動自由，二人之犯罪情
節，顯有不同，乃原判決竟未分別其二人犯罪情狀，為量刑輕重
之標準，而量處同一之刑，亦有未當。以上，或係上訴意旨所指
摘，或為本院得依職權調查之事項，應認原判決仍有撤銷發回更
審之原因。
據上論結，應依刑事訴訟法第三百九十七條、第四百零一條，判
決如主文。
中    華    民    國  九十七  年    六    月  二十六  日
                      最高法院刑事第十二庭
                          審判長法官  石  木  欽
                                法官  陳  世  淙
                                法官  洪  佳  濱
                                法官  林  俊  益
                                法官  黃  梅  月
      本件正本證明與原本無異
                                      書  記  官
中    華    民    國  九十七  年    七    月    八    日
                                                Ａ


司法院資訊處製作；財團法人民間司法改革基金會備份。
